臺灣高等法院臺中分院刑事判決
111年度上訴字第1428號
上  訴  人  
即  被  告  吳旻洨
            陳珈樺
            許庭瀚
上列上訴人等因妨害自由案件，不服臺灣彰化地方法院110年度
訴字第765號中華民國111年4月14日第一審判決（起訴案號：臺
灣彰化地方檢察署110年度少連偵字第61號），提起上訴，本院
判決如下：
    主    文
原判決撤銷。
甲○○共同犯強制罪，累犯，處有期徒刑伍月，如易科罰金，以新
臺幣壹仟元折算壹日。
丁○○共同犯強制罪，累犯，處有期徒刑參月，如易科罰金，以新
臺幣壹仟元折算壹日。
丙○○共同犯強制罪，處有期徒刑參月，如易科罰金，以新臺幣壹
仟元折算壹日。
    犯罪事實
一、甲○○、丁○○與施○任（民國93年9月出生，真實姓名年籍詳卷
    ，於本件案發時為16歲之少年）皆為許祐銘之友人，另丙○○
    則係許祐銘之胞弟。緣乙○○（92年11月出生，真實姓名年籍
    詳卷，於本件案發時為17歲之少年；無積極證據證明甲○○、
    丁○○、丙○○於案發時對施○任、乙○○之年齡有所認知或預見
    ，詳如後述）與許祐銘前於110年1月3日共同涉犯販賣第三
    級毒品罪嫌為警查獲，許祐銘遭當場逮捕，乙○○則趁隙逃逸
    （許祐銘嗣經臺灣彰化地方法院以110年度訴字第436號案《
    下稱甲案》判處罪刑，乙○○則經臺灣彰化地方法院少年法庭
    移送臺灣彰化地方檢察署檢察官偵辦）。甲○○、丁○○、丙○○
    及施○任（所涉犯行另經臺灣彰化地方法院以110年度少護字
    第264號《下稱乙案》裁定交付保護管束並命勞動服務）得悉
    上情後，為確保乙○○不會在甲案作出不利於許祐銘之供述，
    於110年1月6日凌晨1時30分許，前往乙○○當時所寄住之彰化
    縣福興鄉外中街房屋（地址詳卷，係乙○○女友郭○香外祖父
    母之住處，下稱案發房屋)，欲找尋乙○○出面商談。當時人
    在屋內之乙○○獲悉甲○○等人前來，因恐遭不測而躲藏於房間
    內，甲○○、丁○○、丙○○及施○任竟共同基於強制之犯意聯絡
    ，先於同日凌晨1時37分許進入案發房屋找尋乙○○蹤跡，迨
    其等查知乙○○躲在屋內房間桌子下方，即推由丁○○先以腳踹
    踢乙○○身體，甲○○等人並要求乙○○至屋外商談，乙○○因甫遭
    丁○○暴力相向而驚魂未定，且迫於對方人多勢眾又正值深夜
    時分，若有違抗恐遭進一步之身體傷害，只得在其意思決定
    自由及意思實現自由均遭妨礙之情形下，於凌晨1時46分許
    走出案發房屋，繼而隨同甲○○等人步行至彰化縣○○鄉○○街00
    0號附近空地。甲○○、丙○○、施○任等人抵達該處空地後，分
    別以拳腳或持鐵椅揮擊等方式毆打乙○○身體，丁○○則在旁把
    風觀看，甲○○更向乙○○恫稱：「如果害許祐銘進去關，我就
    會讓你不好過」等語，並與施○任要求乙○○自己扛下甲案刑
    責，迄至同日凌晨2時9分許，乙○○方步行返回案發房屋（原
    判決理由欄不另諭知不受理部分，未經檢察官提起上訴，依
    刑事訴訟法第348條第2項但書之規定，已不在本院審理範圍
    ）。
二、案經乙○○訴由彰化縣警察局鹿港分局報告臺灣彰化地方檢察
    署檢察官偵查起訴。
    理　　由
壹、程序事項及證據能力取捨之意見：
一、按行政機關及司法機關所製作必須公開之文書，除有其他法
    律特別規定之情形外，不得揭露足以識別刑事案件、少年保
    護事件之當事人或被害人為兒童及少年身分之資訊，兒童及
    少年福利與權益保障法第69條第1項第4款、第2項規定甚明
    。查告訴人乙○○、共犯施○任於本案犯罪事實發生時，均係1
    2歲以上未滿18歲之人，屬兒童及少年福利與權益保障法第2
    條後段所稱之少年，依據前揭規定，本案判決書關於告訴人
    乙○○、共犯施○任之記載，除關於適用法律所需之部分年籍
    資料外，其餘足以辨識其身分之資訊均不予揭露。另證人郭
    ○香為告訴人乙○○之女友，證人梁○源、郭○誠則為該名女友
    之親友，如於判決書中載述其等真實姓名，亦足以間接推知
    告訴人乙○○之確切身分，故而未將上開證人之完整姓名及其
    他個人資料予以揭露。
二、又按被告以外之人於審判外之陳述，雖不符刑事訴訟法第15
    9條之1至第159條之4之規定，然經當事人於審判程序同意作
    為證據，法院審酌該言詞陳述作成時之情況，認為適當者，
    亦得為證據；當事人、代理人或辯護人於法院調查證據時，
    知有刑事訴訟法第159條第1項不得為證據之情形，而未於言
    詞辯論終結前聲明異議者，視為有前項之同意，刑事訴訟法
    第159條之5定有明文。而刑事訴訟法第159條之5立法意旨，
    在於確認當事人對於傳聞證據有處分權，得放棄反對詰問權
    ，同意或擬制同意傳聞證據可作為證據，屬於證據傳聞性之
    解除行為，如法院認為適當，不論該傳聞證據是否具備刑事
    訴訟法第159條之1至第159條之4所定情形，均容許作為證據
    ，不以未具備刑事訴訟法第159條之1至第159條之4所定情形
    為前提。此揆諸「若當事人於審判程序表明同意該等傳聞證
    據可作為證據，基於證據資料愈豐富，愈有助於真實發見之
    理念，此時，法院自可承認該傳聞證據之證據能力」立法意
    旨，係採擴大適用之立場。蓋不論是否第159條之1至第159
    條之4所定情形，抑當事人之同意，均係傳聞之例外，俱得
    為證據，僅因我國尚非採澈底之當事人進行主義，故而附加
    「適當性」之限制而已，可知其適用並不以「不符前四條之
    規定」為要件。惟如符合第159條之1第1項規定之要件而已
    得為證據者，不宜贅依第159條之5之規定認定有證據能力(
    最高法院104年度第3次刑事庭會議決議參照）。本案下列所
    引用被告以外之人於審判外陳述，並無符合刑事訴訟法第15
    9條之1第1項規定之情形，且公訴人、上訴人即被告丁○○、
    丙○○（下稱被告丁○○、丙○○）於本院依法調查上開證據之過
    程中，均已明瞭其內容而足以判斷有無刑事訴訟法第159條
    第1項不得為證據之情事，惟並未於言詞辯論終結前聲明異
    議，且被告丁○○、丙○○更於本院準備程序時就證據能力部分
    表示沒有意見（詳參本院卷第101至105頁）。另上訴人即被
    告甲○○（下稱被告甲○○）於本院審理期間雖始終未到庭，惟
    其於原審準備程序時，就此部分之證據能力業已表示同意等
    語（詳參原審卷第165頁）。本院審酌上開陳述作成時之情
    況，並無違法取證之瑕疵，認以之作為證據為適當，揆諸上
    開規定，應具有證據能力。
三、復按刑事訴訟法第159條至第159條之5有關傳聞法則之規定
    ，乃對於被告以外之人於審判外之言詞或書面陳述所為之規
    範；至非供述證據之物證，或以科學、機械之方式，對於當
    時狀況所為忠實且正確之記錄，性質上並非供述證據，應無
    傳聞法則規定之適用，如該非供述證據非出於違法取得，並
    已依法踐行調查程序，即不能謂其無證據能力。本案下引之
    非供述證據，均與本案待證事實具有關聯性，公訴人、被告
    甲○○、丁○○、丙○○皆不爭執其證據能力，且無證據證明有何
    偽造、變造或公務員違法取得之情事，復經本院依法踐行調
    查證據程序，自得作為證據，而有證據能力。
貳、實體認定之依據：　
一、訊據被告丁○○、丙○○均矢口否認犯行，並於本院辯稱：我們
    於110年1月6日凌晨1時30分許，確有前往案發房屋找尋告訴
    人乙○○，但只是去了解許祐銘的案子，並未動手毆打告訴人
    乙○○，也沒有強迫告訴人乙○○必須擔下罪責，當時是告訴人
    乙○○說他奶奶在裡面睡覺，請我們到屋子外面講話，他講完
    以後就回到屋子裡面休息等語（詳參本院卷第220至222頁）
    。被告甲○○於本院審理期間雖未到庭，然於原審審理時亦辯
    稱：當時是告訴人乙○○自己表示案發房屋內尚有老人家在休
    息，所以要求我們到外面去講，在屋外空地時也沒有人毆打
    告訴人乙○○，或對他提及恐嚇言詞等語。
二、惟查：
（一）被告甲○○、丁○○及施○任均為許祐銘之友人，另被告丙○○
      則為許祐銘之胞弟，告訴人乙○○前於110年1月3日上午與
      許祐銘共同涉犯甲案販賣毒品罪為警查獲，許祐銘遭當場
      逮捕，告訴人乙○○則趁隙逃逸。被告甲○○、丁○○、丙○○及
      施○任於110年1月6日凌晨1時30分許，前往案發房屋找尋
      告訴人乙○○，嗣告訴人乙○○於當日凌晨1時46分許走出案
      發房屋，並隨同被告甲○○等人步行至彰化縣福興鄉外中街
      240號附近空地商談甲案之事，迄至凌晨2時9分許始返回
      案發房屋等情，業據證人即告訴人乙○○於本案及乙案應訊
      時指證明確（詳參少連偵卷第37至42、43至45、47至49、
      182頁，原審卷第207至208、357至370頁），並經證人郭○
      香、梁○源（即郭○香之表弟）、郭○誠（即郭○香之胞兄）
      、施○任於本案與乙案應訊時，均證稱案發當日被告甲○○
      等人確有至案發房屋內找告訴人乙○○，及走至屋外空地等
      情無訛（詳參少連偵卷第71至82、182至183頁，原審卷第
      194至201、208、212至214、216至219、378至387、407至
      418頁），且經原審勘驗案發房屋附近之監視器影像屬實
      （詳參原審卷第159至162頁勘驗筆錄、第173至189、245
      至297頁截圖），復有監視器影像截圖、行進路線圖、車
      輛詳細資料報表、甲案起訴書、判決書檢索資料、乙案少
      年事件裁定影本，及被告甲○○、丁○○、丙○○、告訴人乙○○
      、共犯施○任之戶役政系統資料在卷為憑（詳參少連偵卷
      第85至95、107至109、117至123、157至163頁，原審卷第
      117至124、220至222頁），被告甲○○、丁○○、丙○○於原審
      對此亦無異詞（詳參原審卷第156至164頁）。此部分之事
      實堪以認定，先予敘明。
（二）證人即告訴人乙○○於本案偵審期間及乙案訊問時證稱：案
      發時我原先在案發房屋的客廳內與郭○香聊天，後來聽到
      郭○誠說外面有人要找我，我心想可能有麻煩事找上我，
      便先躲進梁○源父親的房間裡，接著被告甲○○等人就進來
      該房間，被告丁○○先踹了我腹部一腳後對我說：「不是很
      會躲嗎」等語，被告甲○○則說我被警察通緝了，如果我不
      出去他就報警，被告丁○○並說如果我出去保證不會被打，
      所以我就跟著他們走到屋外空地。接著被告甲○○徒手毆打
      我的眼睛，施○任則拿鐵椅毆打我右手臂，被告丙○○亦以
      腳踹踢我腹部數下後，被告甲○○還質問說甲案是不是我報
      警的，我當場否認，被告甲○○說若我害許祐銘進去被關，
      他就會讓我不好過，被告甲○○、施○任要我一個人把甲案
      扛起來，不然會讓我在鹿港住不下去，他們講這些話我會
      害怕，我的眼角、腹部、右手臂等處都有瘀青受傷，但我
      沒有去醫院驗傷等語（詳參少連偵卷第37至42、43至45、
      47至49、182頁，原審卷第207至208、357至370頁）。是
      依告訴人乙○○前揭所言，已就其於本案如何遭受被告甲○○
      、丁○○、丙○○等人施暴及出言恫嚇，且其走出屋外並非出
      於自由意志等情證述甚詳。對照證人即共犯施○任於乙案
      訊問時坦言：我在案發房屋外面空地確實有拿鐵椅打告訴
      人乙○○等語（詳參原審卷第208、217頁），益徵告訴人乙○○上開所言應非子虛，自難率予摒棄不採。
（三）再依證人郭○香於本案及乙案證稱：郭○誠來說外面有人要
      找告訴人乙○○後，我和告訴人乙○○就先躲進去舅舅的房間
      ，告訴人乙○○躲在化妝台底下，後來有兩男一女走進房間
      ，其中一名男子是施○任，被告丁○○看到告訴人乙○○，就
      質問為何讓他們找不到人、在躲甚麼，並踹了告訴人乙○○
      一腳，之後告訴人乙○○就被他們帶出去了，我並沒有跟過
      去，等到告訴人乙○○再度回到案發房屋時，他臉上（左眼
      下方）及頭部就有傷痕了，但告訴人乙○○在出去以前並沒
      有受傷等語（詳參少連偵卷第76至77、182至183頁，原審
      卷第198、382至386頁）；而證人郭○誠於本案警詢及偵訊
      時證稱：我當天在案發房屋門口遇到被告甲○○等人，他們
      問我告訴人乙○○有無在屋內，我並未回答，他們就直指告
      訴人乙○○必定在屋內，要我去把告訴人乙○○叫出來，後來
      他們就進去客廳及房間，發現告訴人乙○○在房間桌子底下
      ，我有看到告訴人乙○○遭到被告丁○○踹，且有人跟告訴人
      乙○○說要出去講，並保證不會動手打告訴人乙○○，後來告
      訴人乙○○從外面回來時，我有看到他左眼角有受傷，他出
      去前並沒有受傷等語（詳參少連偵卷第71至74、182至183
      頁）；又證人梁○源於本案警詢及原審審判時證稱：當天
      稍早我在洗澡，不知道案發房屋內發生何事，被告甲○○等
      人是過來找告訴人乙○○的，我因為覺得怪怪的，後來就有
      跟告訴人乙○○一起走去屋外空地，告訴人乙○○在該處有遭
      被告甲○○等人毆打，我有上前阻止，後來我有退到比較遠
      的地方去等告訴人乙○○，所以並不清楚告訴人乙○○被毆打
      的細節，也不清楚在場人講了什麼話，我有看到告訴人乙○○回來後左眼角有受傷等語（詳參少連偵卷第79至82頁，
      原審卷第407至418頁）。綜觀證人郭○香、郭○誠、梁○源
      上開所述，可知告訴人乙○○原本係躲藏於案發房屋內之桌
      子底下不欲外出，但遭被告甲○○等人發覺其蹤跡並受踹踢
      後，只得走至屋外空地與被告甲○○等人商談，且告訴人乙○○走回屋內時，其眼角已有傷痕。足徵證人即告訴人乙○○
      前揭所為不利於被告甲○○、丁○○、丙○○之證述情節尚非全
      然無憑，上開證人郭○香、郭○誠、梁○源之證詞自可作為
      告訴人乙○○指訴之補強證據。
（四）按供述證據，雖然先後稍歧或彼此略異，若其基本事實之
      陳述並無二致，審理事實之法院仍可斟酌調查所得之各項
      證據，予以綜合判斷，定其取捨，非謂其中一有不符，即
      應全部不採。此因供述證據常受陳述人觀察、認知事物能
      力；言語表達、描述能力；記憶清晰、退化能力；主觀好
      惡、情緒作用；筆錄人理解、記錄能力等主、客觀情形所
      影響，乃當然之理，不待贅言（最高法院100年度台上字
      第2612號刑事判決參照）。證人即告訴人乙○○雖另證稱：
      案發當天許祐銘亦有前來屋外空地，並且要我把案件擔起
      來等語（詳參原審卷第360、369頁），惟被告甲○○等人前
      往案發地點質問告訴人乙○○之目的，無非在使告訴人乙○○
      交代甲案犯罪情節，並希冀告訴人乙○○切勿做出不利於許
      祐銘之證述，衡情許祐銘根本毋須親自到場，且被告甲○○
      等人亦未供稱許祐銘確於當日現身於該處空地。是以證人
      即告訴人乙○○此部分之證詞難認有據，非無可能因當時正
      值深夜且四下幽暗，又見對方人多勢眾而深受驚嚇，以致
      記憶未臻詳盡，仍不得率謂證人即告訴人乙○○前揭指訴均
      為虛構。而證人郭○香、梁○源、郭○誠所稱事後看到告訴
      人乙○○受傷之部位（左眼角），雖與證人即告訴人乙○○於
      警詢時所稱係右眼角受傷乙節稍有矛盾；然觀諸證人即告
      訴人乙○○於檢察官偵訊時證稱：「警詢時我說右眼角受傷
      ，應該是講錯了」等語（詳參少連偵卷第182頁），其於
      原審審理時亦證稱：「（問：到空地時你有無被毆打？）
      有，施○任拿椅子打我的手，左眼也有受傷」等語（詳參
      原審卷第359頁），足見告訴人乙○○之眼角確有受傷，僅
      因觀察角度或描述用語未臻精確，以致有所誤差。另證人
      梁○源在本案偵訊及乙案訊問時，則否認有在上開空地看
      見告訴人乙○○遭毆打及自己有上前勸阻之情節（詳參少連
      偵卷第182至183頁，原審卷第200至201頁），惟證人梁○
      源嗣於原審審理時，明確證稱自己有跟到空地那邊，並看
      到對方用手、腳攻擊告訴人乙○○等語（詳參原審卷第414
      頁），堪認證人梁○源先前所言恐係對於被告甲○○等人多
      所顧忌，以致淡化其等暴力傷害之細節過程，仍不能遽謂
      其所陳述之核心事實俱非可採。
（五）而告訴人乙○○係於案發後相隔近2個月，始於110年3月4日
      至警局報案，有彰化縣警察局鹿港分局外中派出所受理各
      類案件紀錄表、受理案件證明單在卷足稽（詳參少連偵卷
      第113至115頁）；惟證人即告訴人乙○○於警詢時業已表示
      ：案發後我便離開彰化，前往臺中、新竹等地工作，直到
      現在才有空前來報案等語（詳參少連偵卷第40頁），其又
      於原審審理時證稱：案發當下我只有想要趕去找下一個地
      方躲起來，是因為梁○源有將此事告訴我母親，我母親將
      我帶回家住後，家人一起討論並請教律師的意見，認為這
      件事必須報警，所以最後才會報警，而在報案之前，我母
      親還有找被告甲○○等人去宮廟談過等語（詳參原審卷第36
      2至363頁），業已詳述其當時心中顧慮與未能及時報警處
      理之緣由。衡以一般人在遭逢非日常之突發事件時，處理
      方式及態度往往繫諸於該人之智識程度、對事物之理解及
      解決問題能力、價值觀及當時所處情境等因素而有所差異
      ，本即不能一概而論。而告訴人乙○○在案發時僅17歲餘，
      社會經歷未若成年人豐富，尚且需由母親從旁協助甚至主
      導後續事宜，加以其當時仍另涉甲案而未與許祐銘一同為
      警查獲，倘貿然以本案之犯罪被害人身分前往警局申告被
      告甲○○等人不法情事，卻可能反而遭警查知其另涉甲案販
      賣毒品之重罪，未必符合己身利益。是以告訴人乙○○雖於
      間隔相當時日後，經與家人及其他熟習法律之人商談，最
      終仍決定親赴警局就本案提出刑事告訴，核與暴力犯罪之
      被害人顧慮己身利益及安危而審慎決定是否提告之行為反
      應，尚無二致，自不能單就告訴人乙○○未於案發後之緊接
      時間內提出告訴一事，據以否定其指訴之真實性。
（六）又按共同正犯的成立基礎，在於功能支配觀點的分工合作
      與角色分配關係，在功能性的犯罪支配概念下，數人共同
      犯罪，各人所分配的角色、擔任的工作雖有不同，但只要
      對於犯罪之完成有所貢獻，且對整個犯罪計畫的實現，不
      管是在客觀行為上或主觀心態上，具有功能性的支配力，
      即便未直接為構成要件行為，僅是參與事前的謀劃、督導
      、組織，或在現場擔任把風、開車、通風報信等工作，在
      整個共同犯罪過程中，均居於犯罪支配的地位，對於犯罪
      目的的實現皆屬不可或缺，仍應成立共同正犯（最高法院
      111年度台上字第3406號刑事判決參照）。被告甲○○、丙○○於案發房屋內，雖無證據證明有對告訴人乙○○施加暴行
      ，而被告丁○○於告訴人乙○○抵達屋外空地後，亦未見其出
      手毆打或以言詞脅迫告訴人乙○○，然被告甲○○等人既係刻
      意糾集多人於深夜尋覓告訴人乙○○蹤跡，意欲逼使告訴人
      乙○○屈從己意出面洽談之犯罪計畫早已昭然若揭，且被告
      丁○○不僅隨同被告甲○○前往，更率先進入屋內踹踢告訴人
      乙○○身體，使其內心感受畏怖，而不得不聽從被告甲○○等
      人要求步出屋外，被告丁○○所為實屬達成本案強制犯罪目
      的所不可或缺之重要環節；此與被告甲○○、丙○○等人未於
      案發房屋內對告訴人乙○○施暴，而係直至告訴人乙○○抵達
      屋外空地後，其等2人才夥同施○任以拳腳或持鐵椅攻擊告
      訴人乙○○，俱屬功能性犯罪支配概念下之任務分工，無從
      僅因其等未於各個犯罪階段均參與強制罪之構成要件行為
      ，即可否定被告甲○○、丁○○、丙○○皆為本案共同正犯之地
      位。
（七）而被告甲○○、丁○○、丙○○雖均以前詞置辯而否認犯罪，然
      查：
    1.經核閱甲案之偵查卷宗可知，許祐銘於甲案案發當天遭警
      當場逮捕後，歷經承辦員警詢問、移送至臺灣彰化地方檢
      察署由檢察官訊問後，於110年1月4日晚間10時7分許，即
      已提出新臺幣2萬元保證金而獲釋放，此觀卷附許祐銘之
      警詢及偵訊筆錄、逮捕通知書、具保責付辦理程序單即明
      （詳參原審卷第63至83頁）。則被告甲○○、丁○○、丙○○於
      110年1月6日凌晨驅車前往案發房屋時，許祐銘應已獲得
      交保而未遭偵查機關拘束其人身自由。且依被告甲○○及告
      訴人乙○○互核一致之陳述內容（訴字卷第157至158、376
      至377、426頁）可知，於告訴人乙○○從甲案交易現場逃逸
      後、直至本案案發前，告訴人乙○○已有當面向被告甲○○等
      人說明甲案始末，故其等所辯前往案發房屋係因不清楚許
      祐銘下落之說詞，即與實情不符。
    2.再從案發當時之客觀情境以觀，被告甲○○等人知悉告訴人
      乙○○之行蹤後，刻意選擇一般人皆已就寢之凌晨時分前往
      告訴人乙○○女友住處，用意已非良善，告訴人乙○○深知此
      情，猶不顧自己顏面盡失及女友觀感，而躲藏至該處房間
      之桌子下方以求隱蔽，顯見其極為不願遭被告甲○○等人查
      知其確切所在，遑論與被告甲○○等人步出屋外而頓失親友
      之屏蔽保護。尤其被告甲○○等人在人數上掌握絕對優勢，
      且正值深夜而無人行經該處屋外空地，更使告訴人乙○○呼
      救不易，皆使告訴人乙○○處於極端不利之處境；倘若告訴
      人乙○○得依其自由意願選擇於何時、何地、以何種方式、
      與何人洽談甲案後續處理之事宜，當無可能甘願斷絕外援
      ，而自陷於上開極不友善之客觀情境。
    3.抑有進者，被告甲○○、丁○○、丙○○於110年10月19日與告
      訴人乙○○在彰化縣鹿港鎮調解委員會調解成立，該次調解
      除被告丙○○部分係由其配偶陳芊巧代理為之以外，其餘均
      由本人親自出席；而依調解成立之內容載明：被告甲○○、
      丁○○、丙○○於前述時地，為使告訴人乙○○不要提供不利於
      許祐銘之證詞，遂將告訴人乙○○帶至案發房屋附近空地，
      並由被告甲○○、丙○○出手毆打告訴人乙○○而致其受傷，被
      告丁○○則以言詞恐嚇告訴人乙○○，因而發生紛爭，被告甲○○等人對於自己之莽撞行為深感抱歉及後悔等語，有彰化
      縣鹿港鎮調解委員會調解書在卷足憑（詳參原審卷第149
      至150頁）。倘被告甲○○等人於案發當日並無前述不法犯
      行，以致妨礙告訴人乙○○之意思決定自由與意思實現自由
      ，被告甲○○、丁○○、丙○○又何須於調解書內載述前揭不利
      於己之事實而徒增誤解？是以被告甲○○等人空言主張告訴
      人乙○○均係出於己意外出洽談，其自由意志未受壓抑或妨
      礙等情，應屬畏罪卸責之詞，無足採信。
三、綜上所陳，被告甲○○、丁○○、丙○○前揭所辯各節均有未洽，
    無足採信。本案事證已臻明確，被告甲○○等3人強制犯行堪
    以認定，應予依法論科。
參、論罪科刑：　
一、按刑法第304條強制罪所保護之法益，係人之意思決定自由
    與意思實現自由，其所謂之妨害人行使權利，乃妨害被害人
    在法律上所得為之一定作為或不作為，不論其為公法上或私
    法上之權利，均包括在內。而是否妨害人行使權利，必須檢
    驗是否有手段目的之可非難性，倘行為人之行為，已該當正
    當防衛、緊急避難，或為依法令之行為，即已阻卻違法，自
    係法之所許，難認係妨害他人行使權利；即便行為人之行為
    不符合法定阻卻違法事由，仍應藉由對強制手段與強制目的
    之整體衡量，以判斷是否具有社會可非難性。倘依行為當時
    之社會倫理觀念，乃屬相當而得受容許，或所侵害之法益極
    其微小，不足以影響社會之正常運作，而與社會生活相當者
    ，即欠缺違法性，尚難以該罪相繩（最高法院110年度台上
    字第2340號刑事判決參照）。換言之，倘對於他人之生命、
    身體、自由、名譽或財產之安全，施加客觀上足使他人心生
    畏懼之強暴或脅迫手段，而達到壓制其「意思決定自由」與
    「意思實現自由」之程度，且衡量其手段及目的亦具有社會
    可非難性，即應論以強制罪。被告甲○○、丁○○、丙○○等人藉
    由前述毆打暴力及出言恫嚇等強脅手段，使告訴人乙○○受迫
    走出屋外，聽任被告甲○○等人指示其不得於甲案作出不利於
    許祐銘之供述，而行無義務之事，客觀上顯已妨礙告訴人乙○○意思決定自由及意思實現自由等權利之行使，且其等犯罪
    目的在於迴護特定犯罪人之利益，並影響甲案犯罪之偵查，
    從整體法律秩序之觀點予以判斷，其等上開犯罪手段及目的
    之結合，實為社會倫理價值所無法容忍，而具有社會可非難
    性。是核被告甲○○、丁○○、丙○○所為，均係犯刑法第304條
    第1項之強制罪。
二、又按刑法第305條之恐嚇罪，係指單純以將來加害生命、身
    體、自由、名譽、財產之事，恐嚇他人致生危害於安全者而
    言。如對於他人之生命、身體等，以現實之強暴脅迫手段加
    以危害要挾，使人行無義務之事或妨害人行使權利，應構成
    刑法第304條之強制罪，而非同法第305條之恐嚇危害安全罪
    （最高法院93年度台上字第3309號刑事判決參照）。而脅迫
    與恐嚇行為，二者均旨在使被害人發生畏怖心之行為本質而
    言，並無不同，從而行為人以使被害人行無義務之事或妨害
    被害人行使權利為目的，而以加害被害人之生命、身體、自
    由、名譽、財產之事，恐嚇被害人，致生危害於安全者，該
    恐嚇行為應包含在脅迫行為之觀念之內，如已該當刑法第30
    4條第1項之要件時，只能論以該條之強制罪，不能再論以刑
    法第305條之危害安全罪（最高法院90年度台上字第5409號
    刑事判決參照）。被告甲○○等人前述傷害、恐嚇等行為，均
    屬實現其等對於告訴人乙○○犯強制罪之必要手段，並非不具
    任何目的指向之單純洩憤或警告舉動，尚無從將之割裂為傷
    害罪及恐嚇危害安全罪而分別評價。公訴意旨未見及此，遽
    認被告甲○○、丁○○、丙○○所為應論以刑法第305條之恐嚇危
    害安全等罪（另涉刑法第277條第1項傷害罪部分，嗣經告訴
    人乙○○於原審撤回告訴，詳參原審卷第147頁），所持法律
    見解自有可議，難認允洽，本院與原審爰於同一社會基本事
    實之範圍內，依刑事訴訟法第300條之規定，變更起訴法條
    為刑法第304條第1項之強制罪，並依法告知變更後之罪名（
    詳參原審卷第405頁，本院卷第212頁），使被告甲○○、丁○○
    、丙○○知所防禦，而無礙其等訴訟權利之行使。
三、又被告甲○○、丁○○、丙○○前揭強制行為，係分別使用毆打暴
    力及出言恫嚇等強脅手段，以達妨害告訴人乙○○自由權利行
    使之目的，其犯罪時間極為接近，且係基於同一犯意為之，
    所侵害者皆為告訴人乙○○之自由法益，各行為之獨立性極為
    薄弱，依一般社會健全觀念，在時間差距上難以強行分開，
    應視為數個舉動之接續施行，合為包括之一行為予以評價，
    當屬接續犯。　　
四、另按共同正犯係以完成特定之犯罪為其共同目的，彼此間就
    該犯罪之實行有共同犯意聯絡，而各自本於共同之犯意，分
    擔犯罪行為之一部，並相互利用其他正犯之行為，以完成犯
    罪（最高法院109年度台上字第3223號刑事判決參照）。被
    告甲○○、丁○○、丙○○、施○任就本案強制犯罪之實行，有犯
    意聯絡及行為分擔，均為共同正犯。　　
五、刑之加重及減輕：
（一）按司法院釋字第775號解釋意旨，闡釋刑法第47條第1項所
      規定行為人受徒刑執行完畢，或一部之執行而赦免後，5
      年以內故意再犯有期徒刑以上之罪，雖為累犯，惟仍應依
      個案犯罪情節，具體審酌行為人犯罪之一切情狀暨所應負
      擔之罪責，裁量有無加重其刑之必要，避免一律加重致發
      生過苛或違反比例及罪刑相當原則之情形者而言（最高法
      院109年度台上字第3222號刑事判決參照）。又法院於審
      酌被告是否適用累犯規定而加重其刑時，訴訟程序上應先
      由檢察官就前階段被告構成累犯之事實，以及後階段應加
      重其刑之事項，主張並具體指出證明方法後，法院才需進
      行調查與辯論程序，而作為是否加重其刑之裁判基礎。前
      階段構成累犯事實為檢察官之實質舉證責任，後階段加重
      量刑事項為檢察官之說明責任，均應由檢察官分別負主張
      及具體指出證明方法之責。而所謂檢察官應就被告累犯加
      重其刑之事項「具體指出證明方法」，係指檢察官應於科
      刑證據資料調查階段就被告之特別惡性及對刑罰反應力薄
      弱等各節，例如具體指出被告所犯前後數罪間，關於前案
      之性質（故意或過失）、前案徒刑之執行完畢情形（有無
      入監執行完畢、在監行狀及入監執行成效為何、是否易科
      罰金或易服社會勞動〔即易刑執行〕、易刑執行成效為何）
      、再犯之原因、兩罪間之差異（是否同一罪質、重罪或輕
      罪）、主觀犯意所顯現之惡性及其反社會性等各項情狀，
      俾法院綜合判斷個別被告有無因加重本刑致生所受刑罰超
      過其所應負擔罪責之情形，裁量是否加重其刑，以符合正
      當法律程序及罪刑相當原則之要求（最高法院110年度台
      上字第5660號刑事判決參照）。查被告甲○○前因傷害、肇
      事逃逸、過失傷害及不能安全駕駛等案件，經原審法院以
      107年度聲字第355號裁定應執行有期徒刑1年11月確定，
      於107年9月6日假釋付保護管束出監，嗣於108年2月24日
      保護管束期滿未經撤銷，以已執行完畢論；被告丁○○則因
      不能安全駕駛案件，經原審法院以109年度交簡字第129號
      判決判處有期徒刑3月，如易科罰金，以新臺幣1000元折
      算1日確定，於109年7月3日易科罰金執行完畢等情，有其
      等2人之臺灣高等法院被告前案紀錄表在卷可按。其等2人
      受有期徒刑之執行完畢，5年內故意再犯本案法定本刑有
      期徒刑以上之罪，為刑法第47條第1項所規定之累犯。而
      就上開構成累犯之前提事實，檢察官已於起訴書內具體載
      明，核與卷附臺灣高等法院被告前案紀錄表相互一致，被
      告甲○○、丁○○對此亦無異詞；而就應否加重其刑之說明責
      任，檢察官亦於原審及本院審理時指出被告甲○○、丁○○合
      於累犯加重其刑之規定，且被告陳旻洨先前已有類似暴力
      傷害案件，被告丁○○則已接受刑之執行，卻均再犯本案，
      足徵其等對於刑罰反應力薄弱，而有加重其刑之必要。本
      院審酌被告甲○○、丁○○於前案執行完畢後，卻對先前所受
      刑之執行欠缺感知，仍執意再為本案強制犯行，且被告甲○○先前亦因傷害等暴力犯罪接受刑之執行，與本案罪質並
      無明顯不同；被告丁○○之前案雖無涉暴力或妨害自由等犯
      行，惟其於109年7月3日執行完畢後，僅相隔約半年即再
      犯本案，未見其有悛悔改過之心；足徵被告甲○○、丁○○前
      案徒刑之執行難收成效，縱予加重其刑，亦無使其等所承
      受之刑罰超逾其所應負擔之罪責、而違背憲法比例及罪刑
      相當原則之情形，經本院審酌上開具體情狀後，認為被告
      甲○○、丁○○均應依累犯規定加重其刑。　
（二）依兒童及少年福利與權益保障法第112條第1 項前段規定
      ：「成年人教唆、幫助或利用兒童及少年犯罪或與之共同
      實施犯罪或故意對其犯罪者，加重其刑至二分之一」，係
      以成年之行為人所教唆、幫助、利用、共同犯罪或其犯罪
      被害者之年齡，作為加重刑罰之要件，並不以該行為人明
      知（即確定故意）上揭諸人為未滿18歲之人為必要，如行
      為人存有不確定故意，亦即預見所教唆、幫助、利用、共
      同實行犯罪或故意對其犯罪之人，係為兒童或少年，而不
      違背其本意者，即足當之（最高法院108年度台上字第358
      5號刑事判決參照）。被告甲○○、丁○○、丙○○係與施○任一
      同涉犯本案，惟依證人施○任於警詢時所述，僅提及其與
      被告甲○○、丁○○是朋友關係，且知悉被告甲○○、丁○○之大
      致年齡，並未敘明被告甲○○、丁○○是否得知自己之真實年
      齡（詳參少連偵卷第22至23頁）。另就被告甲○○等人是否
      知悉告訴人乙○○之實際年紀乙節，業據證人即告訴人乙○○
      於原審審理時證稱：被告甲○○、丁○○及其他人應該都不知
      我未滿18歲等語（詳參原審卷第363頁）。衡諸共犯施○任
      、告訴人乙○○分別為93、92年次，於案發時已屆16、17歲
      ，均已甚為接近18歲之刑事責任年齡，旁人單從身形外觀
      及對話談吐之過程中，未必能夠清楚得悉或預見其等尚未
      年滿18歲，縱使施○任與被告甲○○、丁○○等人為朋友關係
      ，倘若並未經手身分證件或就彼此年齡刻意交代說明，被
      告甲○○、丁○○等人恐無從判斷施○任之實際年齡多寡，更
      不能僅因施○任得以說出被告甲○○、丁○○之大致年齡，即
      可反推被告甲○○、丁○○亦已獲悉施○任於行為時未滿18歲
      。上開加重其刑規定既已涉及刑罰權範圍之調升，所連結
      之原因事實即須有積極事證足供佐憑，檢察官對此亦應承
      擔實質之舉證責任；然遍觀本案卷內證據資料，仍無從證
      明被告甲○○、丁○○、丙○○對於共犯施○任、告訴人乙○○之
      前揭年齡要件亦已知悉或有所預見，本院自無從援引兒童
      及少年福利與權益保障法第112條第1項前段規定，而加重
      被告甲○○等人之刑責。公訴意旨認為被告甲○○等人均應依
      上開規定加重其刑，難認妥適，尚非可取。
肆、撤銷原判決之理由：
一、原審經審理結果，認為被告甲○○、丁○○、丙○○等人強制犯行
    事證明確，予以論罪科刑，固非無見。惟查：按行為人基於
    一個犯意，實行充足於同一構成要件之數個行為，而侵害同
    一法益時，因該數個行為統攝於一個犯意之下，具有實質上
    之一體性，自應包括性地為評價為一罪，此即學理上所謂之
    包括一罪。而包括一罪之下位類型，可分為集合犯與接續犯
    二種，倘充足於同一構成要件之數行為係於同一機會接續實
    行，並侵害同一之法益，因各行為之獨立性極為薄弱，依一
    般社會健全觀念，足認係一行為之持續進行者，即屬接續犯
    。此種犯罪之行為人主觀上認各個行為舉動，不過為其犯罪
    行為之一部，故在刑法上自應評價為一罪（最高法院105年
    度台上字第505號刑事判決參照）。原判決就被告甲○○等人
    上開所為，既經評價為強制罪之接續犯，參諸前揭說明，在
    論罪科刑上自當將其等之多數舉動合併評價為包括一罪，應
    無拆分成前後二階段而各自論罪之理。詎原判決於論罪科刑
    欄就被告甲○○等人所犯罪名，係說明分別成立刑法第304條
    第1項之強制既遂罪，及同條第2項、第1項之強制未遂罪，
    其後再依接續犯從一重論以單一之強制既遂罪（詳參原判決
    第12頁），於法已有未合，非無可議。又原判決就被告甲○○
    、丁○○部分，徒憑共犯施○任於警詢時得以說出其等2人之大
    致年齡，據以推測被告甲○○、丁○○於互動過程應可知悉施○
    任在案發時係未滿18歲之少年，而依兒童及少年福利與權益
    保障法第112條第1項前段「與少年共同犯之」之規定加重其
    刑（詳參原判決第11至12頁），恐已過度擬制被告甲○○、丁○○之主觀認知能力，亦非允洽，不足為取。
二、被告甲○○、丁○○、丙○○上訴意旨略以：其等3人於犯罪時均
    不知共犯施○任是未滿18歲之人，且原判決量刑過重，請予
    撤銷改判等語。惟查：原判決就被告丙○○部分，並未認定其
    亦知悉施○任在案發時係未滿18歲之少年，更未依兒童及少
    年福利與權益保障法第112條第1項前段「與少年共同犯之」
    之規定加重被告丙○○刑責，被告丙○○上訴理由所稱原判決此
    部分之認事用法不當，容有誤會，並非可採。又原判決關於
    被告甲○○等人之量刑，業經具體審酌關於刑法第57條科刑等
    一切情狀，在罪責原則下適正行使其量刑之裁量權，核與罪
    刑相當原則、比例原則無悖，難認有被告甲○○等人上訴意旨
    所稱量刑過重之情形。惟原判決就被告甲○○、丁○○部分認有
    兒童及少年福利與權益保障法第112條第1項前段「與少年共
    同犯之」加重其刑規定之適用，並非妥洽，業經本院論述如
    前，被告甲○○、丁○○據此提起上訴即非無憑，其等上訴為有
    理由。且原判決復有前述違誤，即屬無可維持，應由本院將
    原判決予以撤銷改判。　　
三、爰以行為人之責任為基礎，審酌被告甲○○、丁○○、丙○○與告
    訴人乙○○之間本無任何仇隙，僅因告訴人乙○○與許祐銘另涉
    甲案，即率爾對告訴人乙○○實行上開強制行為，其等犯罪動
    機及目的均非可取；其等又於凌晨時分進入他人屋宅找尋告
    訴人乙○○，並命告訴人乙○○步行前往屋外空地談判，過程中
    並先後對其出手毆打、言語恫嚇而造成告訴人乙○○心生畏怖
    ，先後歷時非短，其等犯罪手段及所生危害均非輕微；再參
    以其等已與告訴人乙○○調解成立（惟未實際支出任何賠償金
    額）、迄今均未坦承犯行之犯後態度，被告丙○○有與被告甲○○在屋外空地毆打告訴人乙○○身體，量刑不宜過輕；及被告
    甲○○於原審審理時自述具有國中畢業學歷之智識程度，現於
    工地擔任搬運工作，父母均已不在，目前租屋中；被告丁○○
    於原審審理時自述具有高中畢業學歷之智識程度，父親已過
    世（其與被告甲○○於111年1月8日結婚，並於原審判決後生
    下1女）；被告丙○○於原審審理時自述具有國中畢業學歷之
    智識程度，受僱從事汽車美容工作，已婚育有2名子女，現
    與母親及胞兄同住（詳參原審卷第429至430頁）等一切情狀
    ，分別量處如本判決主文欄第2至4項所示之刑，併均諭知易
    科罰金之折算標準，以示懲儆。
四、被告甲○○於本院審理時，經合法傳喚，無正當之理由不到庭
    ，爰依刑事訴訟法第371條之規定，不待其陳述逕行判決。
    　　
據上論結，應依刑事訴訟法第369條第1項前段、第364條、第371
條、第299條第1項前段、第300條，刑法第28條、第304條第1項
、第47條第1項、第41條第1項前段，刑法施行法第1條之1第1項
，判決如主文。
本案經檢察官劉智偉提起公訴，檢察官戊○○到庭執行職務。　
中　　華　　民　　國　　111 　年　　11　　月　　22　　日
          刑事第十二庭    審判長法　官  張  國  忠 
　　　　　                      法　官  陳      葳
　　　　　　　      　　　　　  法　官  高  文  崇
以上正本證明與原本無異。
如不服本判決應於收受送達後20日內向本院提出上訴書狀，其未
敘述上訴之理由者，並應於提起上訴後20日內向本院補提理由書
（均須按他造當事人之人數附繕本）「切勿逕送上級法院」。因
疫情而遲誤不變期間，得向法院聲請回復原狀。  

　　　　　　　　　　       　　 書記官  施  耀  婷

中　　華　　民　　國　　111 　年　　11　　月　　22　　日